臺灣高等法院高雄分院民事判決　　　　　95年度家上字第18號
上　訴　人　辛○○
訴訟代理人　許明德律師
　　　　　　鄭勝智律師
被 上訴 人　庚○○○
訴訟代理人　唐小菁律師
上列當事人間請求離婚事件，上訴人對於民國95年1 月26日臺灣
高雄地方法院94年度婚字第1689號第一審判決提起上訴，本院於
96年4 月18日言詞辯論終結，判決如下：
    主  文
上訴駁回。
第二審訴訟費用由上訴人負擔。
    事實及理由
一、被上訴人主張：兩造於民國59年間結婚，婚後感情尚稱融洽
    ，育有二名子女均已成年，現婚姻關係仍存續中，詎自70年
    起上訴人沈迷賭博，遭債主逼債而至其妹住處躲債，讓伊母
    子3 人面對債主逼債，上訴人欲標會一走了之，經伊發覺而
    答應賣屋還債，但仍不夠償還。嗣伊友人見伊賣屋還債可憐
    ，介紹伊作生意，而先後在市○路○○○路作海產攤生意，
    上訴人因見其海產攤生意漸好，即主動要求來幫忙收錢、領
    取薪水，並結束其原在市場擺攤賣衣服之生意，然隨海產攤
    生意日佳，上訴人態度愈形惡劣，不僅藉喝酒鬧事向伊要錢
    賭博，並在黃昏時穿戴整齊至愛河附近找女人，致伊遭上訴
    人傳染性病。75年間上訴人欲與其妹攬下海產攤生意，即百
    般阻止伊經營，經伊父前來勸說，上訴人竟與伊父大吵一架
    。84年間，上訴人揚言自己出去做生意而離家後，即在距被
    上訴人做生意附近擺路邊攤搶生意，並向被上訴人之老客戶
    稱伊所賣海產不新鮮又貴，叫客人不要光顧，伊不堪其擾，
    加上長期勞累而生病，持續再作一年即於85年底結束營業。
    惟因子女就讀私立學校，花費龐大，伊到處找工作賺錢，曾
    受雇幫傭煮飯、擔任清潔工、餐廳洗碗工、自助餐幫傭送便
    當、菜市場幫人滷滷味販售等工作。嗣每隔2 、3 年，伊偶
    而在家中看到算明牌之號碼紙，家中抽屜亦有被翻動現象，
    推測上訴人有悄悄回家取物。87年間曾有警察二度來找上訴
    人，稱上訴人觸犯賭博罪。92年間伊因手部開刀而在家休養
    ，又因大門門鎖損壞換新鎖，上訴人適巧返家取物，竟一邊
    踹門，一邊大罵伊：「幹你娘，鎖給我換過了，我給妳踹壞
    」當時僅伊一人在家，伊害怕而將鑰匙丟給上訴人後，隨即
    跑至廁所躲起來。至94年9 月間上訴人全身髒臭返家居住，
    幾天後即將排泄物自廁所踩到房間，造成整屋髒亂不堪，經
    伊屢勸不聽，兩造婚姻已難以維持，爰依民法第1052條第2
    項之規定，提起本件訴訟，求為判決准兩造離婚。原審判決
    上訴人敗訴，被上訴人於本院聲明：上訴駁回。
二、上訴人則以：伊婚後開設小型成衣加工廠，稍有盈餘購置房
    產，惟因替人做保，房屋遭拍賣，70年間在市中路河濱國小
    附近設攤賣海產維生，迄至75年間賺得不少錢，為擴大生意
    規模，遷至高雄市○○○路開設海產店，生意興隆，並購置
    二棟房屋，一棟登記在被上訴人名下，一棟登記在壬○○名
    下，並無被上訴人所稱自84年離家，至94年9 月返家，長達
    10年未曾居住家中之事。詎伊長年為生意操勞，體力透支，
    罹患「糖尿病並糖尿病足、視網膜病變、腎病變」及「高血
    脂症」而不自知，迨病情嚴重，體力急遽衰退，視力遽減，
    雙腳潰爛，行動不便，87年間才終止海產店生意，終日蝸居
    在住處，亟待家人悉心照護，乃被上訴人不思及此，竟企圖
    離婚擺脫責任等語，資為抗辯。並聲明：(一)原判決廢棄。(二)
    上開廢棄部分，被上訴人在第一審之訴駁回。
三、被上訴人主張兩造係夫妻關係，現婚姻關係仍存續中，並育
    長子壬○○、長女癸○○，均已成年之事實，業據提出戶籍
    謄本為證，並為上訴人所不爭，堪信為真實。
四、按有民法第1052條第1 項以外之重大事由，難以維持婚姻者
    ，夫妻之一方得請求離婚，但其事由應由夫妻之一方負責者
    ，僅他方得請求離婚，民法第1052條第2 項定有明文。又同
    條第二項但書規定難以維持婚姻之重大事由應由夫妻之一方
    負責者，僅他方得請求離婚，係為公允而設，故難以維持婚
    姻之重大事由，夫妻雙方均須負責時，應比較衡量雙方之有
    責程度，僅責任較輕之一方，得向責任較重之他方請求離婚
    ，或有責程度相同時，雙方均得請求離婚，始符公平。本件
    上訴人依民法第1052條第2 項規定請求判決准被上訴人與上
    訴人離婚，上訴人則以前開情詞置辯。是兩造爭點在於：兩
    造間是否有難以維持婚姻之重大事由及兩造歸責程度如何等
    節。
五、本件兩造就有無難以維持婚姻之重大事由，同意以下列三事
    項為爭點，即：(一)上訴人離家前是否沉迷賭博，毫無家庭責
    任，從未張羅過家庭生活費用？(二)上訴人是否自84年起離家
    ，至94年9 月間始返家？(三)上訴人是否有不良之衛生習慣，
    致被上訴人無法忍受？茲析述如下：
  (一)上訴人離家前是否沉迷賭博，毫無家庭責任，從未張羅過家
    庭生活費用？
  1.上訴人此部分主張，雖舉證人鄭丁○○、丙○○、乙○○○
    等人，證明上訴人常至系爭海產攤要錢還賭債，並舉證人壬
    ○○、癸○○等人，證明上訴人有賭博未盡家庭責任之事實
    ，且提出從上訴人房間找到之六合彩明牌資料為證，另聲請
    調閱上訴人之前科資料。惟證人鄭丁○○係證述伊聽被上訴
    人說有人來海產攤索討賭債等語，並非目睹上訴人沉迷於賭
    博；且證人即被上訴人之妹鄭丙○○雖證稱上訴人有在海產
    店內算明牌，亦有人到海產店索討上訴人在外積欠的賭債等
    語；及證人乙○○○雖證述伊曾經看過辛○○拿六合彩的單
    子在看等語；及證人壬○○雖證述伊聽機車行老闆告知，伊
    才知道伊父親有簽六合彩等語；及證人癸○○雖證述伊記得
    伊小時候，母親曾要伊兄妹在馬路邊等她，說她要去抓伊父
    親賭博，伊長大後，曾看到伊父親房內有一堆上面是數字的
    報紙，後來聽別人說那是六合彩之類的報紙，83年間伊半夜
    起來，看到伊父親房內燈光亮著的，才知道伊父親晚歸後，
    還熬夜看報紙算明牌，伊父親曾說過他的興趣是賭博等語，
    及上訴人之前科資料雖記載上訴人於86年間因犯賭博罪，經
    法院判處罰金銀元1000元等事實，惟此僅足證明上訴人有賭
    博行為及研究六合彩明牌資料，尚不足證明上訴人有沉迷賭
    博之事實。
  2.又證人壬○○證述伊父親離家前未支付家庭生活費等語，證
    人癸○○證述生活費都是伊母親所提供，伊父親說過他不要
    小孩等語，為上訴人所否認，經查：證人鄭丁○○證述被上
    訴人係聽伊建議從事海產店生意等語；證人鄭丙○○證述伊
    在海產店工作十年，海產店的生意批貨、煮食、收拾攤位，
    收付金錢、員工付薪，都是伊姐姐庚○○○處理，伊跟姐姐
    領薪水，上訴人要來就來，來店裡時就幫忙切螃蟹，但工作
    時間不固定，海產店結束營業約十年了等語；證人癸○○證
    述上訴人有在海產店幫忙切螃蟹，有領薪水，伊母親有一個
    錢袋掛在店裡，上訴人會去自己拿錢。伊母親經營之海產店
    ，於伊83年去台北一、二年後即結束營業等語；證人甲○○
    證述伊受僱於被上訴人在位於愛河邊的海產店工作，上訴人
    有在海產店裡面賣海產等語；上訴人自陳海產店生意收入均
    由被上訴人收取等情；被上訴人自承上訴人因見海產攤生意
    漸好，即主動要求來幫忙收錢、領取薪水，海產店於85年底
    結束營業等情，固足認兩造原有房屋因上訴人負債而出售償
    債，被上訴人經友人介紹，自70年間起設攤經營海產維生，
    並負責打理海產店店務及收帳、發放員工薪水，而上訴人每
    天雖至海產店幫忙切螃蟹，但工作時間不固定，嗣該海產店
    於85、86年間終止營業等情非虛，惟上訴人既每天均至海產
    店幫忙切螃蟹，尚難認上訴人有被上訴人所稱離家前沉迷賭
    博，毫無家庭責任，從未張羅過家庭生活費用之事實。
  (一)上訴人是否自84年起離家，至94年9 月間始返家？
  1.經查證人壬○○證述：上訴人在84年之前就有漸進式的離家
    ，有時回家，有時二、三天才看到人。從84年到94年9 月間
    ，上訴人並沒有住在家裡，真正沒有看到上訴人回家的時間
    是從84年起，直到去年（95）過年間，伊帶老婆回家時，看
    到上訴人出現。又伊於91年間結婚後就住在新竹，大約一個
    月或一個半月左右，固定回家看伊母親及小孩，僅95年過年
    時有看過上訴人在家裡一次而已。伊每次回來都會問母親，
    父親為何都沒有回家。．．84年間伊剛退伍後補習，那時伊
    天天在家裡，即很少看到上訴人在家，後來幾乎看不到上訴
    人在家，．．84年暑假過後，伊考上大同工學院，學校開學
    後伊回家即未再見到上訴人等語（本院卷215 頁）；及證人
    癸○○證述：伊於83至89年間在台北唸書工作，89年初至92
    年初住在家裡，92年結婚。上訴人從84年至94年9 月間離家
    ，伊在台北唸書期間，偶爾打電話回家報平安時，母親曾告
    訴伊說父親已經半年未回家，後來伊打電話都會向母親問父
    親有無回家，母親都說父親沒有回家，而每當伊放假回高雄
    的家，也未看過父親回家。嗣伊回家居住期間也未看過父親
    回家。伊和哥哥結婚時，父親都未來參加，有傳聞父親住在
    屏東，但不知道住在屏東哪裡。95年過年時，伊和先生帶著
    小孩回家，才在家裡看到伊父親，當時伊父親還搞不清楚伊
    先生是何許人等語；及證人即壬○○之妻戊○○證述：伊自
    90 年 與伊先生相識後，有到他家，並在他家過夜，但伊不
    曾看過上訴人回家，兩人交往至結婚後，於95年初過年時才
    第一次見到伊公公。且伊於91年底生產後，小孩留在高雄給
    婆婆帶，那段期間伊常常回去看小孩，均未看過伊公公，也
    沒有看過伊公公在家，結婚之前，伊曾問過伊先生，伊先生
    告訴伊說伊父親很早就離家了等語，並經被上訴人提出癸○
    ○88年學年度第二學期、89學年第一學期就讀國立屏東師範
    學院學分班之成績單，及90間在高雄市十全國民小學實習之
    證明書，及91年間任教鳳山市文德小學之聘書為憑。雖上訴
    人否認上開證人之證詞，惟查證人為不可代替之證據方法，
    如果確係在場聞見待證事實，而其證述又非虛偽者，縱令證
    人與當事人有親屬、親戚或其他利害關係，其證言亦非不可
    採信。是壬○○與癸○○係兩造之子女，雖與被上訴人均遭
    上訴人提出遺棄罪告訴（經台灣高雄地方法院檢察屬檢察官
    以95年度偵字第9056號不起訴處分確定）及訴請給付扶養費
    訴訟（經原審法院以95年度家訴字第133 號判決上訴人敗訴
    在案），惟壬○○與癸○○既就所見聞之事實而為證述，並
    無瑕疵，且與戊○○所證情節相符，自屬可採。而由此縱認
    壬○○與癸○○分別於84年、83年離家至台北求學期間，偶
    而回家或打電話回家時，均未遇上訴人在家，僅聽聞被上訴
    人告知，而不足證明上訴人有離家之事實，然癸○○於89年
    初至92年初在家居住期間既未曾見過上訴人回家，嗣於95年
    過年時才在家裡見過上訴人；及戊○○與其夫壬○○自90年
    相識交往至91間結婚後，迄95年初過年時，才第一次在婆家
    見過上訴人；及壬○○與癸○○分別於91、92年間結婚時，
    上訴人均未參加婚禮等情，為上訴人所自承，茍上訴人未離
    家而與家人同住，衡情應無不知其子女陸續結婚之理，是其
    所辯伊未離家，但未受通知參加婚禮云云，與常情有違，顯
    不足採。參以被上訴人提出之中央健保局高屏分局、倍利國
    際綜合證券、法務部行政執行署高雄行政執行處、高雄監理
    處等分別於93年、94年間寄交上訴人之信件均未拆封，及上
    訴人有94年6 月29日郵務送達通知書及郵件招領通知單（本
    院卷第85至97頁）等情，亦為上訴人所不爭，是被上訴人主
    張上訴人於94年9 月間返家等情，洵非無據。準此，堪認上
    訴人自89年初至94年9 月間止離家在外，未與家人居住甚明
    。
  2.雖證人即鄰長己○○證述：「（你是否知道辛○○自84年間
    到94年9 月間，一直都住在察哈爾二街10巷16號家裡？）有
    的，他有住在那邊。」，惟其另稱「（辛○○每天都住在家
    裡嗎？）有一段時間是來來去去。」「（你的意思是辛○○
    不是每天都住在家裡，是有一段時間來來去去？）是的。「
    （你所謂有一段時間是來來去去是何意？是哪一段時間來來
    去去？）這10年期間，我無法說是哪段時間（來來去去），
    有可能這段時間辛○○是去外地工作，五、六年前我就聽辛
    ○○說他有帶糖尿病，他到外地謀生，有時有回來，有時沒
    有回來，我不清楚辛○○的家務事。『來來去去』就是指辛
    ○○他有出去也有回來的意思。」「（證人有親眼看到辛○
    ○到外地工作？）辛○○到外地工作，是辛○○告訴我的。
    」「（證人所謂的一段期間來來去去究竟是指多久？）十年
    時間很長，我也不記得是哪段時間。我有看到辛○○約有一
    年的期間，因為生病無法走路而坐三輪車。」（本院卷第25
    5 至257 頁）、「辛○○無法走路是四、五年前的事情，近
    三、四年『回來』之後是騎乘三輪車向別人乞討，連健保都
    沒有。」「（剛剛證人說辛○○回來之後，向別人乞討，所
    謂『回來之後』是什麼意思？）是指辛○○五、六年前到外
    地賺錢，後來生病無法賺錢後，辛○○就將自己的機車改裝
    成三輪車，因為沒有人養他，所以辛○○就四處向別人乞討
    ，約有二年的時間。辛○○去向別人乞討後，吃飽後晚上就
    回家睡覺。」「（為何知道辛○○去行乞？）都是辛○○告
    訴我的。」等情（本院卷第255 至257 頁），是由己○○證
    述上訴人並非每天都住在家裡，有一段時間在外地等語，可
    知己○○初稱：上訴人自84年間到94年9 月間，一直都住在
    家裡云云，尚非全屬事實。且依己○○證述上訴人於5 、6
    年前有至「外地」工作，近3 、4 年「回來」等情，足見上
    訴人確有離家在外，嗣後返家之事實。而己○○係於96年3
    月15日在本院作證，依其所證上訴人於5 、6 年前有至外地
    工作云云，推算上訴人離家時間雖係90、91年間，惟此與上
    訴人之女癸○○證稱其於89年初回家居住時未見上訴人回家
    等情不符；且依己○○所證上訴人近3 、4 年回來云云，推
    算上訴人返家時間，雖係92、93年間，惟上訴人之媳婦即91
    年底生產後，經常返回高雄婆家探視幼子之戊○○證述其於
    95年初過年時，才第一次在婆家見過上訴人等語，及癸○○
    證述95年過年時，伊和先生帶著小孩回家，才在家裡看到伊
    父親，當時伊父親還搞不清楚伊先生是何許人等語，是上訴
    人若於92、93年間即返家居住，則其媳婦戊○○不可能遲至
    95年初過年時，才首次在婆家見過上訴人，上訴人亦不可能
    於95年在家過年時，仍不清楚其女婿為何人，是己○○所證
    上訴人離家及返家之「時間」，與事實有所出入，尚非可採
    。至證人己○○雖又證稱「（被上訴人訴訟代理人請求詢問
    證人，自84年到94年9 月間，這10年間證人看過辛○○幾次
    ？在何處看到？）記不得幾次，一星期中有時每天都有看到
    ，有時1 個星期見過五、六次，都是辛○○自家中出來欲出
    門時看到，至少每個月看過1 次。」，惟此與其先前所述上
    訴人有一段時間來來去去，於五、六年前有至「外地」工作
    ，三、四年「回來」等情不符，是其此部分所證，自非可採
    。
  3.基上事證，被上訴人主張上訴人係自84年起離家云云，雖非
    可採，惟上訴人於89年初離家而未與被上訴人同居，至94年
    9 月間返家之事實，應堪認定。
  (三)上訴人是否有不良之衛生習慣，致被上訴人無法忍受？
  1.查證人癸○○雖證述：伊婚後回娘家吃飯時，大約93、94年
    間，伊母親告訴伊說，伊父親將大便大在馬桶外，還把大便
    到處踩，伊母親要伊去看，剛開始伊不想看，後來伊有去看
    ，確實看到伊父親的排泄物，當時伊父親不在家，但家裡只
    有伊父親和母親，不會有其他人等情，惟上訴人自承未親見
    上訴人踩大便，係聽其母所說，是其此部分證詞屬傳聞證據
    ，不足採信。
  2.至被上訴人所提出之照片，雖顯示上訴人使用浴室之馬桶、
    地板污穢；上訴人使用之枕頭發霉；上訴人房間內菸蒂菸灰
    髒亂，酒瓶、藥瓶散置一地，垃圾桶還有一堆抽完的香菸盒
　　；住家門口、地板髒亂等情，惟尚不足證明上訴人有故意製
　  造髒亂由被上訴人收拾，甚至將排泄物自廁所踩到房間，造
    成整屋髒亂不堪，以折磨被上訴人之情事。是被上訴人主張
    上訴人有不良之衛生習慣，致其無法忍受等語，未能舉證證
    明，尚非可採。
五、上訴人自89年初至94年9 月間止離家而未與被上訴人同居，
    致夫妻分居已長達5 年多，既屬事實，且無正當理由，並由
    證人己○○證述：「民國84年以前，兩造夫妻出門經營海產
    店生意，我不知道他們夫妻感情怎樣，後來10年間，他們夫
    妻感情如何，我也不知道，我只知道她們夫妻倆沒有講話，
    且不往來。」等語（本院卷(一)247 頁）；及證人癸○○證述
    「從民國75年我唸國中以後，父母的感情就不睦。我覺得我
    父親根本不適合婚姻，．，還像是單身一樣，只顧自己一個
    人．．」「我母親一看到我父親就會馬上躲起來，倆人的關
    係很不好。」（本院卷(一)第220 頁）；及證人戊○○證述：
    「95年3 月間伊公公婆婆有官司，因伊婆婆每次看到伊公公
    時都會害怕，．．這段期間伊看到伊婆婆只要外面的鐵門有
    鑰匙打開的聲音，她就會躲起來，或一聽到腳步聲，我婆婆
    就會躲起來，直到現在還是這樣」等語（本院卷(一)第222 頁
    ），可知兩造感情早已不睦，上訴人卻無故離家5 年多，返
    家後，兩造並無對談，形同陌路，夫妻誠摰相愛之基礎已失
    ，難期和睦相處共同追求幸福美滿生活，足認兩造有難以維
    持婚姻之重大事由，且可歸責於上訴人，依上開說明，被上
    訴人訴請判決離婚，自屬有據。
六、綜上所述，被上訴人依民法第1502條第2 項之規定，訴請離
    婚，即屬正當，應予准許。原審為上訴人敗訴之判決，並無
    違誤，上訴意旨指摘原判決不當，求予廢棄改判，為無理由
    ，應予駁回其上訴。本件事證已臻明確，兩造其餘攻擊防禦
    方法暨所舉證據，於判決結果不生影響，無逐一論述之必要
    ，附此敘明。
七、據上論結，本件上訴為無理由，依民事訴訟法第449 條第1
    項、第78條，判決如主文。
中　　華　　民　　國　 96　　 年　　5　　月　　 2　　日
                     民事第四庭
                              審判長法官    蔡文貴
                              法      官    黃科瑜
                              法      官    徐文祥
以上正本證明與原本無異。
如對本判決上訴，須於判決送達後20日內向本院提出上訴狀，其
未表明上訴理由者，應於上訴後20日內向本院提出上訴理由書（
均須按他造當事人之人數附繕本）。上訴實應提出委任律師或具
有律師資格之人之委任狀，並依附註條文規定辦理。
中　　華　　民　　國　　96　　年　　5 　　月　　2 　　日
                              書  記  官    陳金卿
附註：
民事訴訟法第466 條之1 ：
對於第三審判決上訴，上訴人應委任律師為訴訟代理人，但上訴
人或其法定代理人具有律師資格者，不在此限。
上訴人之配偶、三親等內之血親、二親等內之姻親，或上訴人為
法人、中央或地方機關時，其所屬專任人員具有律師資格並無法
院認適當者，亦得為第三審訴訟代理人。
第1 項但書及第2 項情形，應於提起上訴或委任時釋明之。
